ACORDAO-COMPLETO-2411059

ACÓRDÃO 1431/2020 ATA 19/2020 - PLENÁRIO

VISTOS, relatados e discutidos estes autos de representação, apresentada pelo Subprocurador-Geral Lucas Rocha Furtado, membro do Ministério Público junto ao TCU, acerca de possíveis irregularidades ocorridas no âmbito do Comando da Aeronáutica, relacionadas à utilização de aeronaves da Força Aérea Brasileira - FAB para o transporte de autoridades;
ACORDAM os Ministros do Tribunal de Contas da União, reunidos em sessão do Plenário, ante as razões expostas pelo Redator, em:
9.1. com fundamento nos arts. 235 e 237, inciso III, do Regimento Interno deste Tribunal, c/c o art. 113, § 1º, da Lei 8.666/1993, conhecer da presente representação, para, no mérito, considerá-la prejudicada em face da recém alteração normativa que rege a matéria;
9.2 dar ciência desta deliberação ao representante.

Representação acerca da utilização de aeronave da FAB para transporte de autoridades, verificando, em especial, aos princípios da moralidade e da economicidade.

TC 002.460/2020-3
Tipo: Representação
Unidade jurisdicionada: Comando da Aeronáutica
Representante: Lucas Rocha Furtado, Subprocurador-Geral do Ministério Público junto ao Tribunal de Contas da União
	
Trata-se de representação do Subprocurador Geral do Ministério Público junto ao Tribunal de Contas da União (MP/TCU) , Lucas Rocha Furtado, a respeito de possíveis irregularidades ocorridas no Comando da Aeronáutica, relacionadas à utilização de aeronaves da Força Aérea Brasileira (FAB) para o transporte de autoridades.
	O representante assevera que já teria apresentado representação em 2019 sobre possíveis irregularidades na utilização de veículos e bens públicos e despesas realizadas para o transporte de autoridades e outros passageiros, trazendo exemplos de casos e de reportagens para reforçar a necessidade de apuração dos fatos.
Por fim, requereu ao Tribunal que: a) avalie a regularidade na utilização de aeronaves da Força Aérea Brasileira (FAB) para o transporte de autoridades, verificando, em especial, a observância aos princípios da moralidade e da economicidade que devem reger a Administração Pública, sem prejuízo de que seja determinada a instauração de tomada (s) de contas especial (ais) , nos termos do art. 8° da Lei 8.443/1992, por eventual (ais) dano (s) causado (s) ao Erário; e b) ponderar acerca da pertinência de determinar que o custo dos voos empreendidos licitamente pela FAB no transporte de autoridades, com fundamento no Decreto 4.244, de 22/5/2002, sejam ressarcidos pelos órgãos demandantes.
Por sua vez, a SecexDefesa, ao analisar a matéria, concluiu, em suma, que:
'Verifica-se, assim, diante da recente alteração normativa promovida pelo Poder Executivo (Decreto 10.267/2020) e de alteração normativa em tramitação no âmbito do Poder Legislativo (PLS 592/2015) , que não seria oportuna a realização da avaliação pretendida, uma vez que ainda não seria possível obter dados suficientes a respeito da eficácia das alterações promovidas pelo Poder Executivo em 5/3/2020 e que eventuais critérios avaliativos adotados podem ser influenciados pela aprovação de lei disciplinando a matéria."
Ademais, a unidade instrutora pondera que "o cerne da representação teria natureza operacional, o que, no entendimento do Ministro-Substituto Augusto Sherman Cavalcanti, relator deste processo, não se coaduna com os objetivos a que se prestam os processos de representação (apuração de irregularidades e ilegalidades) ".
Em conclusão, no exame de admissibilidade, propõe-se não conhecer o expediente como representação, por não atender ao requisito de admissibilidade do art. 235, caput, parte final, do Regimento Interno do Tribunal de Contas da União (TCU) ; 
O Ministro Substituto Augusto Sherman acompanha a proposta.
A minha sugestão reside no exame de admissibilidade feito. Pelo próprio teor da análise da unidade instrutora, percebe-se a relevância e a pertinência do tema trazido.
Isso fica patente quando o Poder Executivo alterou, recentemente, por meio do Decreto 10.267/2020, procedimentos para a utilização em aeronaves do Comando da Aeronáutica por autoridades. Além do aumento da transparência dos dados referentes aos vôos, o solicitante tem que analisar a efetiva necessidade de utilização de aeronave do Comando da Aeronáutica em substituição a voos comerciais. Tais procedimentos tendem a diminuir ou evitar o uso de aeronaves em situações que não sejam imprescindíveis.
Por seu turno, a preocupação do Subprocurador, que tem competência constitucional para zelar pela boa e regular aplicação das normas, é legítima e se coaduna com seu papel institucional.
	Assim, embora concorde, neste momento, com o tratamento dado para a questão, sugiro ao relator, pelos argumentos acima, que conheça da presente representação, para, no mérito, considerá-la, por ora, prejudicada, tendo em vista a recente alteração normativa, sem prejuízo, de que a matéria possa ser objeto de ação de controle em face de novos fatos.
TCU, Sala das Sessões, em 27 de maio de 2020.
BRUNO DANTAS
Ministro

Comando da Aeronáutica - Ministério da Defesa.

3. Representante: Subprocurador-Geral Lucas Rocha Furtado, - Ministério Público junto ao TCU.

BRUNO DANTAS

13.1. Ministros presentes: José Mucio Monteiro (Presidente), Benjamin Zymler, Raimundo Carreiro, Ana Arraes e Bruno Dantas (Redator).
13.2. Ministro com voto vencido: Benjamin Zymler.
13.3. Ministro-Substituto convocado: Augusto Sherman Cavalcanti (Relator).
13.4. Ministro-Substituto convocado com voto vencido: Augusto Sherman Cavalcanti (Relator).
13.5. Ministros-Substitutos presentes: Marcos Bemquerer Costa, André Luís de Carvalho e Weder de Oliveira.

AUGUSTO SHERMAN

Trata-se de representação, apresentada pelo Subprocurador-Geral Lucas Rocha Furtado, membro do Ministério Público junto ao TCU, acerca de possíveis irregularidades ocorridas no âmbito do Comando da Aeronáutica, relacionadas à utilização de aeronaves da Força Aérea Brasileira - FAB para o transporte de autoridades.
2.	No que se refere ao conteúdo deste feito, às medidas saneadoras e análises levadas a efeito, assim como quanto às conclusões e propostas de encaminhamento apresentadas pela área técnica desta Casa, adoto como relatório a instrução constante da peça 6, a qual contou com concordância do Diretor da Área (peça 7) e Secretário de Controle Externo da SecexDefesa (peça 8) , passando a transcrevê-la, com os eventuais ajustes de forma julgados pertinentes:
"INTRODUÇÃO
1. Cuidam os autos de representação a respeito de possíveis irregularidades ocorridas no Comando da Aeronáutica, relacionadas à utilização de aeronaves da Força Aérea Brasileira (FAB) para o transporte de autoridades.
HISTÓRICO
2. Trata-se de representação formulada pelo Ministério Público junto ao TCU com o propósito de que esta Corte de Contas adote providências com vistas a:
'a) conhecer e avaliar a utilização de aeronaves da Força Aérea Brasileira (FAB) para o transporte de autoridades, verificando, em especial, a observância aos princípios da moralidade e da economicidade que devem reger a Administração Pública, sem prejuízo de que seja determinada a instauração de tomada (s) de contas especial (ais) , nos termos do art. 8° da Lei 8.443/1992, por eventual (ais) dano (s) causado (s) ao Erário; 
b) ponderar acerca da pertinência de determinar que o custo dos voos empreendidos licitamente pela FAB no transporte de autoridades, com fundamento no Decreto 4.244, de 22/5/2002, sejam ressarcidos pelos órgãos demandantes'.
3. Em sua exposição (peça 1) , o representante lembra que já apresentou representação em 2019 com o fito que fosse avaliada a utilização de veículos e bens públicos e as despesas realizadas para o transporte de autoridades e outros passageiros, tendo em vista as reiteradas matérias jornalísticas abordando a existência de abusos e ilegalidades (TC Processo 022.329/2019-6) . A representação foi arquivada, todavia, sem que fosse dado seguimento à avaliação pretendida.	
4. Fatos posteriormente noticiados, entende o representante, demonstrariam a pertinência de seu requerimento anterior: a viagem realizada pelo Secretário-Executivo da Casa Civil (Sr. José Vicente Santini) , na condição de ministro em exercício em decorrência de férias do titular, Ministro Onyx Lorenzoni, de Davos/Suíça a Nova Deli/Índia (objeto da representação TC Processo 002.389/2020-7) . 
5. Adicionalmente, traz a este processo o representante a informação de que o Sr. Ricardo Salles, na condição de Ministro do Meio Ambiente, viajou no dia 12/3/2019 de Punta Arenas/Chile, para Nairóbi/Quênia, realizando escalas em Salvador, Ascension Island/Inglaterra e Luanda/Angola. No dia 14/3/2019, o ministro participou da 4ª Assembleia Ambiental da ONU, realizando a viagem de retorno no dia 15/3/2019, chegando a Brasília, em 16/3/2019. Na viagem de ida, o ministro seria o único passageiro do voo e, no retorno, três passageiros teriam ocupado o avião.
6. Por fim, são apresentados trechos de matéria publicada na imprensa em 30/1/2020, onde consta a informação de que ao longo do ano de 2019, em 77 voos de ministros de Estado em aviões da FAB, foram feitas previsões de no máximo três passageiros.
7. Considerando o fato de que o representante menciona em sua representação o processo TC Processo 022.329/2019-6, a SecexDefesa consultou o despacho por meio do qual o relator daquele processo, Ministro-Substituto Augusto Sherman Cavalcanti, decidiu por não conhecer a representação e arquivá-la (peça 18, TC Processo 022.329/2019-6) , cujos trechos relevantes para este processo são abaixo transcritos.
'13. Consoante explicitado pelo D. Representante, os casos arrolados visavam demonstrar 'a necessidade de a Administração aprimorar os mecanismos de controle, quer seja para garantir que as despesas atendam ao interesse público, quer seja para garantir que esse atendimento seja adequadamente compreendido pelo público, mediante a divulgação de informações detalhadas e precisas'. Tem-se, assim, que o cerne da representação consiste em solicitar a avaliação dos aspectos normativos e procedimentais relacionados ao controle e à divulgação da utilização de aeronaves por autoridades. Na verdade, a fiscalização pretendida tem natureza nitidamente operacional. 
14. No entanto, esse enfoque não se coaduna com os objetivos a que se prestam os processos de representação, ou seja, a apuração de irregularidades e ilegalidades, consoante previsto pelo RI/TCU no caput do art. 234 c/c o parágrafo único do art. 237. Portanto, há um descompasso entre a matéria suscitada e o meio processual escolhido.
15. Quanto à apuração de irregularidades e ilegalidades, conclui-se que não foram apontados descumprimentos a normas, nem foram apresentados os respectivos indícios, mas apenas a compilação de matérias jornalísticas.
16. Diante do exposto, penso que a representação não preenche os requisitos de admissibilidade relativos à indicação de irregularidades ou ilegalidades e à apresentação dos indícios pertinentes, nem quanto à matéria passível de exame em sede de representação, conforme preceituado nos arts. 234, 235 e 237, parágrafo único, do RI/TCU. 
17. Por este motivo, não conheço da representação constante do TC-Processo 022.329/2019-6 e determino seu arquivamento, com fulcro no art. 235, parágrafo único, c/c o art. 237, parágrafo único, do RI/TCU'.
EXAME DE ADMISSIBILIDADE
8. Registra-se que Ministério Público junto ao TCU possui legitimidade para representar ao Tribunal, consoante disposto no inciso VII do art. 237 do RI/TCU e no artigo 81, inciso I, da Lei 8.443/1992.
9. No entanto, a representação não preenche os requisitos de admissibilidade constantes no art. 235 do Regimento Interno do TCU e no art. 103, § 1º da Resolução - TCU 259/2014, haja vista não estar acompanhada de suficientes indícios concernentes à irregularidade ou ilegalidade.
10. No que se refere a conhecer e avaliar a utilização de aeronaves da Força Aérea Brasileira (FAB) para o transporte de autoridades, vale registrar que o Decreto 4.244/2002 revogado em 5/3/2020 pelo Decreto 10.267/2020 (peça 4) , que passou a disciplinar o transporte aéreo de autoridades em aeronaves do Comando da Aeronáutica.
11. O Decreto 10.267/2020, em seu art. 5º, prevê a necessidade de que a autoridade solicitante analise a efetiva necessidade de utilização de aeronave do Comando da Aeronáutica em substituição a voos comerciais. Além disso, em seu art. 6º, determina que a autoridade solicitante mantenha registro das datas, horários e destinos de sua viagem, do motivo da viagem e daqueles que a acompanharam, bem como comprovação da situação que motivou a viagem, dados que deverá fornecer caso requisitados pelos órgãos de controle ou solicitados nos termos da Lei 12.527/2011 (Lei de Acesso à Informação) .
12. Verifica-se, assim, que por iniciativa do Poder Executivo o arcabouço normativo referente à matéria passou recentemente por alterações que devem restringir o uso de aeronaves sob administração do Comando da Aeronáutica por autoridades e devem incrementar a transparência no uso desses recursos.
13. Além disso, considera-se relevante mencionar que tramita no Senado o Projeto de Lei do Senado n° 592, de 2015 (peça 5, p. 1-3) , que dispõe sobre o transporte aéreo de autoridades e seus acompanhantes em aeronave de propriedade, arrendada ou locada pela Administração Pública Federal. Conforme consulta realizada no sítio de internet do Senado, o projeto contava, em 12/3/2020 (peça 5, p. 6 e 10-14) , com parecer favorável do relator do projeto na Comissão de Relações Exteriores e Defesa Nacional (CRE) daquela casa.
14. Vale mencionar que o projeto prevê algumas limitações e controles ainda não existentes nas normas vigentes, como, por exemplo, a necessidade de regulamentar e restringir a extensão do transporte aos acompanhantes da autoridade (seu cônjuge ou companheiro, ou pessoa por ela indicada em viagem a serviço e atividades públicas - art. 1º, parágrafo único) ; a utilização de aeronaves oficiais exclusivamente para desempenho de atividades próprias dos serviços públicos e missões oficiais (art. 2º) ; a necessidade de que a autoridade solicitante forneça previamente à decolagem, para serem disponibilizadas ao público, informações atualizadas a respeito da finalidade da utilização, dos passageiros, da carga transportada e do percurso a ser efetivado (art. 4º) ; e a necessidade de que a Administração publique e encaminhe ao TCU trimestralmente relatório a respeito dos voos oficiais realizados (art. 10) .
15. Verifica-se, assim, diante da recente alteração normativa promovida pelo Poder Executivo (Decreto 10.267/2020) e de alteração normativa em tramitação no âmbito do Poder Legislativo (PLS 592/2015) , que não seria oportuna a realização da avaliação pretendida, uma vez que ainda não seria possível obter dados suficientes a respeito da eficácia das alterações promovidas pelo Poder Executivo em 5/3/2020 e que eventuais critérios avaliativos adotados podem ser influenciados pela aprovação de lei disciplinando a matéria.
16. Além disso, o cerne da representação teria natureza operacional, o que, no entendimento do Ministro-Substituto Augusto Sherman Cavalcanti, relator deste processo, não se coaduna com os objetivos a que se prestam os processos de representação (apuração de irregularidades e ilegalidades) .
17. Dessa forma, ao recorrer ao art. 239 do RI/TCU, verifica-se que o instrumento de fiscalização adequado para a apuração solicitada seria a auditoria, cuja realização, nos termos do art. 244 da mesma norma, deve estar prevista no Plano de Fiscalização elaborado pela Presidência, em consulta com os relatores das listas de unidades jurisdicionadas, e aprovado pelo Plenário.
PROPOSTA DE ENCAMINHAMENTO
18. Ante o exposto, submetem-se os autos à consideração superior, propondo:
a) não conhecer a presente documentação como representação por não atender os requisitos de admissibilidade previstos no art. 235 do Regimento Interno do TCU e no art. 103, § 1º, da Resolução - TCU 259/2014;
b) determinar liminarmente o arquivamento deste processo, com fundamento no parágrafo único do art. 237, c/c o parágrafo único do art. 235, do Regimento Interno do TCU, e no art. 105 da Resolução - TCU 259/2014;
c) dar ciência ao representante."
É o relatório.

não há.

Não atuou.

REPRESENTAÇÃO. POSSÍVEIS IRREGULARIDADES NA UTILIZAÇÃO DE AERONAVES DA FORÇA AÉREA BRASILEIRA - FAB PARA O TRANSPORTE DE AUTORIDADES. AUSÊNCIA DE INDICAÇÃO DO DESCUMPRIMENTO DE NORMAS OU DE INDÍCIOS DE QUE ISSO HAJA OCORRIDO. CERNE DA PEÇA RELACIONADO À SOLICITAÇÃO DE AVALIAÇÃO DE ASPECTOS NORMATIVOS E PROCEDIMENTAIS, CORRESPONDENTE A FISCALIZAÇÃO DE NATUREZA OPERACIONAL. ENFOQUE INCOMPATÍVEL COM OS OBJETIVOS DA REPRESENTAÇÃO, CONSOANTE PREVISÃO DO REGIMENTO INTERNO DO TCU. INOPORTUNIDADE, DE TODO MODO, DE REALIZAÇÃO DA AUDITORIA OPERACIONAL NA FORMA PRETENDIDA, TENDO EM VISTA AS RECENTES ALTERAÇÕES REGULAMENTARES ACERCA DA MATÉRIA. CONHECIMENTO. REPRESENTAÇÃO PREJUDICADA. ARQUIVAMENTO.

REPRESENTAÇÃO (REPR)

1. Trata-se de representação, apresentada pelo Subprocurador-Geral Lucas Rocha Furtado, acerca de possíveis irregularidades ocorridas no âmbito do Comando da Aeronáutica, relacionadas à utilização de aeronaves da Força Aérea Brasileira - FAB para o transporte de autoridades.
Para justificar sua pretensão, o representante lembra já haver apresentado representação em 2019 com o fito de que fosse avaliada a utilização de veículos e bens públicos e as despesas realizadas para o transporte de autoridades e outros passageiros, apresentando reiteradas matérias jornalísticas sobre o tema (TC-Processo 022.329/2019-6) .  
Observou o próprio Subprocurador-Geral que a as situações mencionadas na representação anterior poderiam não se caracterizar como atos ilegais, haja a vista a possibilidade de formalmente se conformarem à ordem jurídica, além de apontar para a necessidade de aprimoramento de mecanismos de controle, como se vê:
"Observei que tais situações, se não revelam, por si só, atos flagrantemente ilegais - haja vista a possibilidade de, ao menos formalmente, se enquadrarem nas hipóteses admitidas no ordenamento jurídico - bastariam para evidenciar a necessidade de a Administração aprimorar os mecanismos de controle, quer seja para garantir que as despesas atendam ao interesse público, quer seja para assegurar que esse atendimento seja adequadamente compreendido pelo público, mediante a divulgação de informações detalhadas e precisas"  (grifei) .
Em seguida lamenta o i. membro do MPTCU que tal representação tenha sido arquivada.
Ainda segundo o representante, fatos posteriormente noticiados, assim como matérias jornalísticas veiculadas a respeito do reduzido número de passageiros em voos de transporte de autoridades realizadas pela FAB, demonstrariam a pertinência de seu requerimento anterior (peça 6, fl. 1) .
Faço um parêntese para ressaltar que a aludida representação não foi por mim conhecida e arquivada porque descumpriu os requisitos de admissibilidade previstos no Regimento Interno da Casa, vez que o e. Subprocurador-Geral, apesar de apontar a conformidade formal dos atos com a ordem jurídica, solicitou fiscalização da Corte visando ao aprimoramento de mecanismos de controle, conforme se vê no trecho supratranscrito, incompatível com o escopo do instrumento de representação, que é a apuração de ilegalidades ou irregularidades. 
A representação atual seguiu o mesmo roteiro, de modo que proporei o mesmo encaminhamento, nos termos a seguir.	
No caso agora em análise, o representante solicita a este Tribunal o seguinte (peça 6, fl. 1) :
b) "conhecer e avaliar a utilização de aeronaves da Força Aérea Brasileira para o transporte de autoridades, verificando, em especial, a observância aos princípios da moralidade e da economicidade que devem reger a Administração Pública, sem prejuízo de que seja determinada a instauração de tomada (s) de contas especial (is) , nos termos do art. 8º da Lei 8.443/1992, por eventual (is) dano (s) causado (s) ao Erário";
c) "ponderar acerca da pertinência de determinar que o custo dos voos empreendidos licitamente pela FAB no transporte de autoridades, com fundamento no Decreto 4.244, de 22/5/2002, sejam ressarcidos pelos órgãos demandantes".
II
A SecexDefesa, em sua análise de admissibilidade, assere que a representação "não está acompanhada de suficientes indícios concernentes à irregularidade ou ilegalidade", portanto, não preenche os requisitos de admissibilidade previstos no art. 235 do Regimento Interno e, por isso, propõe o seu não conhecimento.
Aponta ainda que o Decreto 4.244/2002, regulamentador da matéria, foi revogado e substituído pelo Decreto 10.267/2020 que contém alguns aprimoramentos.
Além disso, a Unidade Técnica indica a existência do Projeto de Lei do Senado 592/2015, também regulamentador da matéria, já com parecer favorável do relator na Comissão de Relações Exteriores e Defesa Nacional, contendo uma série de limitações e controles.
Em razão da recente alteração normativa e da proposta de alteração normativa em tramitação, a SecexDefesa se posiciona no sentido de que "não seria oportuna a realização da avaliação pretendida".
Por fim, entende a Secretaria que "o cerne da representação teria natureza operacional, o que, no entendimento do Ministro-Substituto Augusto Sherman Cavalcanti, relator deste processo, não se coaduna com os objetivos a que se prestam os processos de representação (apuração de irregularidades e ilegalidades) ".
III
Concordo com a análise e com a proposta da SecexDefesa.
De início, considero essencial tratar a questão atinente ao escopo e objetivos dos processos de representação.
De acordo com a parte final do art. 235 c/c o art. 237 do Regimento Interno desta Casa, a representação, nos termos da regra prevista no parágrafo único do art. 235, sob pena de não ser conhecida, deverá "estar acompanhada de indício concernente à irregularidade ou ilegalidade denunciada" (grifo meu) . É o que ocorreu no presente caso e, por isso, a representação não deve ser admitida.
A SecexDefesa, após anotar que o "cerne da representação teria natureza operacional", em virtude do posicionamento que adotei ao não conhecer e arquivar a representação anterior do dr. Lucas Rocha Furtado, dispôs que no entendimento deste relator, tal cerne não se coaduna com os objetivos da representação, que é apuração das irregularidades e ilegalidades com indícios apontados, e, por isso, conclui  "que o instrumento de fiscalização adequado para a apuração solicitada seria a auditoria".
Esse é mesmo meu entendimento jurídico e fundamentado sobre a questão. Expus com mais detalhes na representação anterior e, com base nele, decidi pelo não conhecimento e arquivamento, vejamos um trecho:
"13. Consoante explicitado pelo D. Representante, os casos arrolados visavam demonstrar 'a necessidade de a Administração aprimorar os mecanismos de controle, quer seja para garantir que as despesas atendam ao interesse público, quer seja para garantir que esse atendimento seja adequadamente compreendido pelo público, mediante a divulgação de informações detalhadas e precisas'. Tem-se, assim, que o cerne da representação consiste em solicitar a avaliação dos aspectos normativos e procedimentais relacionados ao controle e à divulgação da utilização de aeronaves por autoridades. Na verdade, a fiscalização pretendida tem natureza nitidamente operacional.  
14. No entanto, esse enfoque não se coaduna com os objetivos a que se prestam os processos de representação, ou seja, a apuração de irregularidades e ilegalidades, consoante previsto pelo RI/TCU no caput do art. 234 c/c o parágrafo único do art. 237. Portanto, há um descompasso entre a matéria suscitada e o meio processual escolhido.  15. Quanto à apuração de irregularidades e ilegalidades, conclui-se que não foram apontados descumprimentos a normas, nem foram apresentados os respectivos indícios, mas apenas a compilação de matérias jornalísticas.  
16. Diante do exposto, penso que a representação não preenche os requisitos de admissibilidade relativos à indicação de irregularidades ou ilegalidades e à apresentação dos indícios pertinentes, nem quanto à matéria passível de exame em sede de representação, conforme preceituado nos arts. 234, 235 e 237, parágrafo único, do RI/TCU.  17. Por este motivo, não conheço da representação constante do TC-Processo 022.329/2019-6 e determino seu arquivamento, com fulcro no art. 235, parágrafo único, c/c o art. 237, parágrafo único, do RI/TCU".
Embora no despacho tenha buscado fundamento apenas na interpretação dos requisitos regimentais, na jurisprudência da Corte é grande o número de casos de representações não conhecidas e arquivadas quando seu objeto não se coaduna com a apuração de ilegalidades e irregularidades, como destacarei abaixo.
IV
Confirmando o entendimento, a restrição do escopo das representações à apuração de ilegalidades ou irregularidades acompanhadas dos correspondentes indícios não é sem propósito, dado o amplo espectro de legitimados para as oferecerem a este Tribunal (vide caput do art. 234 e caput e incisos do art. 237 do RI/TCU) . 
Ampliar-lhe o escopo poderia, por exemplo, tornar a representação um meio ilegítimo e enviesado de solicitar auditorias, o que constitucionalmente compete exclusivamente ao Tribunal, à Câmara dos Deputados, ao Senado Federal, suas Comissões Técnicas e de Inquérito.
Na representação em análise, requer o senhor Subprocurador-Geral fiscalização para "conhecer e avaliar a utilização de aeronaves da Força Aérea Brasileira para o transporte de autoridades, verificando, em especial, a observância aos princípios da moralidade e da economicidade". A meu ver, o pedido consiste em objeto típico de auditoria que, apesar das nobres funções e altas competências, não cabe ao e. Subprocurador-Geral solicitar, diante da vedação constitucional.
Isso não obsta, por óbvio, que o Tribunal, em razão de sua iniciativa própria também prevista na Constituição Federal, ao se deparar com questão relevante apresentada em processo de representação, avaliando requisitos de oportunidade, possa determinar por meio dos procedimentos regimentais adequados a realização de auditoria para apurá-la.
Esse, no entanto, também não me parece o encaminhamento apropriado para a presente representação. Concordo com a SecexDefesa de que não é oportuno vez que, "diante da recente alteração normativa promovida pelo Poder Executivo (Decreto 10.267/2020) e de alteração normativa em tramitação no âmbito do Poder Legislativo (PLS 592/2015) , não seria oportuna a realização da avaliação pretendida".
Em sentido similar, menciono as considerações inseridas no Voto do Ministro Walton Alencar Rodrigues condutor do Acórdão 1462/2019-TCU-Plenário:
"A presente representação foi encaminhada ao TCU sem um único documento que desse respaldo às alegações que apresenta. Sequer o acordo questionado foi encaminhado pelos representantes.
A peça apresentada ao Tribunal limita-se a fornecer interpretação particular a respeito do acordo celebrado, sem apresentar evidência de irregularidade, seja em relação ao teor do acordo em si, seja em relação aos procedimentos que levaram à celebração do ajuste. 
Em se tratando de peça desacompanhada de indício concernente à irregularidade ou ilegalidade, impõe-se o não conhecimento da matéria, nos termos do parágrafo único do art. 235 do RI/TCU, por não cumprir requisito essencial ínsito a toda e qualquer denúncia ou representação, qual seja, estar acompanhada de indício de irregularidade concernente ao fato inquinado.  
A Unidade Técnica, no entanto, mesmo reconhecendo a inexistência de indícios de irregularidades, propõe a realização de diligências para aprofundar a análise da matéria. 
Não vejo como prosperar tal sugestão. Ao assim proceder, este Tribunal estaria transformando uma representação de parlamentares - desacompanhada de indícios de irregularidades - em verdadeira solicitação de realização de auditoria, que possui requisitos diversos de legitimidade e de procedimento".  (grifei) 
Mais, o objeto da representação, a meu sentir, deve recair sobre situações irregulares e concretas, conhecidas e apontadas pelo representante. O e. Ministro Benjamin Zymler assim anotou no Voto que acompanha o Acórdão 1955/2007-TCU-Plenário:
"O Tribunal pode, nos casos concretos, examinar a constitucionalidade de norma, mas não é essa a proposta da Semag, que busca impedir toda e qualquer transferência efetuada com base na MP 387/2007.
Tal pretensão não merece prosperar porque, além de escapar às atribuições do TCU, a adoção de medida cautelar poderia ter como efeito indesejável a criação de empecilho a transferências absolutamente regulares.
Nada obstante, as diversas unidades técnicas possuem competência para representar a este Tribunal se identificarem, no caso concreto, violação à LRF ou ao texto constitucional." (destaque não constante do original) .
E na Ementa do referido Acórdão:
"As representações a serem examinadas devem ter por objeto casos concretos." (grifei) .
Trago ainda as ponderações do Voto do e. Ministro José Múcio condutor do Acórdão 969/2018-TCU-Plenário:
"7. Além disso, o Tribunal já decidiu que a ausência de indicação do nome de administrador ou responsável sujeito à jurisdição do TCU não obsta o conhecimento de representação, desde que atenda aos requisitos legais e traga elementos suficientes para caracterizar a existência de atos potencialmente irregulares (Acórdão 2518/2012-TCU-Plenário) . 
8. Nesse sentir, não podem ser conhecidas as iniciais protocoladas como representação que não informem a esta Corte ao menos indícios de irregularidades e/ou ilegalidades, tal como a ora examinada. 
9. Não é demais lembrar que, na hipótese de a representação ser conhecida, deve haver julgamento de mérito quanto à improcedência, procedência ou procedência parcial das falhas apontadas. No caso em exame, por não haver indicação de irregularidades na inicial, não há proposta da unidade instrutiva no que se refere ao mérito da representação. Ou seja, o encaminhamento sugerido é incompatível com a natureza do processo. 
10. Desse modo, a representação não pode ser conhecida, por não atender aos requisitos de admissibilidade." (grifei) 
Recentemente, o Ministro Raimundo Carreiro propôs e o Plenário acolheu por meio do Acórdão 992/2020-TCU-Plenário, o não conhecimento de representação formulada pelo insigne dr. Lucas Rocha Furtado que requeria providência diferente da apuração de ilegalidades ou irregularidades no caso concreto, vejamos trecho de seu Voto:
"Assim como a SecexAdmin entendo que é caso de não conhecimento da presente representação. E o fundamento para tanto está nos arts. 235 e 237 do Regimento Interno do TCU. O art. 237, parágrafo único, do Regimento Interno estabelece que se aplicam às representações o disposto no art. 235. Eis o teor dos citados dispositivos:
 (...) 
Portanto, rigorosamente nos termos dos citados dispositivos regimentais, toda representação, para ser conhecida por este Tribunal, deve atender aos requisitos e formalidades previstos no caput do art. 235 do Regimento Interno. E, entre esses requisitos, um deles é o "indício concernente à irregularidade ou ilegalidade denunciada" ou reportada na representação.
Em outras palavras, denúncias e representações que não estejam acompanhadas de "indício concernente à irregularidade ou ilegalidade" não devem ser conhecidas pelo TCU e o respectivo processo deve ser arquivado, após comunicação ao denunciante ou ao representante, nos exatos termos dos arts. 235 e 237, parágrafo único, do Regimento Interno.
No presente caso, entendo não haver "indício concernente à irregularidade ou ilegalidade" alegada na representação. E o pedido do Ministério Público junto ao TCU me parece eloquente nesse ponto, razão pela qual o reproduzo abaixo, ipsis litteris:
'Ante o exposto, este representante do Ministério Público junto ao Tribunal de Contas da União, com fulcro no artigo 81, inciso I, da Lei 8.443/1992, e no artigo 237 do Regimento Interno do TCU, requer ao Tribunal, pelas razões acima aduzidas, que conheça desta representação a fim de que esta Corte de Contas, no cumprimento de suas competências constitucionais de controle terno de natureza contábil, financeira, orçamentária, operacional e patrimonial da Administração Pública federal, decida pela adoção das medidas necessárias a conhecer e a avaliar as providências para, em conjunto com o Ministério Público Eleitoral e com a Justiça Eleitoral, adotarem procedimentos fiscalizatórios de modo a prevenir a ocorrência de fraudes na utilização de recursos do Fundo Especial de Financiamento de Campanha - FEFC nas eleições municipais de 2020'.
Penso restar claro que o entendimento que propugno quanto ao estrito escopo das representações tem acolhida na jurisprudência da Casa.
Nesses termo, consigno acompanhar a conclusão da unidade instrutiva (peça 6, fls. 2) de que a peça em tela, ainda que apresentada por parte legitimada, não tem por objeto a apuração de ilegalidades ou irregularidades em casos concretos, de modo que não deve ser conhecida como Representação e ser arquivada, após a comunicação da correspondente deliberação ao representante.
Isso, entretanto, no futuro, não exclui a possibilidade de a matéria vir a ser objeto de ação de controle em instrumento adequado. No entanto, a decisão quanto ao momento oportuno para, eventualmente, realizá-la deve seguir o processo de planejamento do Tribunal para, se for o caso e em confronto com a relevância e risco de outras ações pretendidas, ser incluída no Plano de Fiscalização desta Casa.
Ante o exposto, voto por que o Tribunal aprove o acórdão que ora submeto à apreciação deste Colegiado: 
"9.1. não conhecer desta Representação, tendo em vista o não preenchimento de requisitos de admissibilidade, com fundamento no art. 235 do Regimento Interno desta Casa e no § 1º do art. 103 da Resolução TCU 259/2014;
9.2. encaminhar cópia deste Acórdão ao Representante;
9.3. autorizar o arquivamento deste feito, com fulcro no inc. III do art. 169 do Regimento Interno e no parágrafo único do art. 105 da Resolução 259/2014."
TCU, Sala das Sessões Ministro Luciano Brandão Alves de Souza, em 03 de junho de 2020.
AUGUSTO SHERMAN CAVALCANTI 
Relator